臺灣板橋地方法院民事判決　九十二年度小上字九三號
　　上　訴　人　丑○○
　　被上訴人　　寅○○
　　　　　　　　丙○○
　　　　　　　　乙○○
　　　　　　　　丁○○
　　　　　　　　己○○
　　　　　　　　庚○○
　　　　　　　　戊○○
　　　　　　　　子○○
　　　　　　　　辛○○
　　　　　　　　癸○○
　　　　　　　　甲○○
　　　　　　　　壬○○
　　兼右十二人
　　訴訟代理人　周群律師
　　訴訟代理人　周仕傑律師
右當事人間返還不當得利事件，上訴人對於中華民國九十二年九月十八日臺灣板橋地
方法院三重簡易庭九十二年度重小字第一三二二號小額民事判決提起上訴，本院裁定
如左：
    主  文
上訴駁回。
第二審訴訟費用新台幣壹仟伍佰元由上訴人負擔。
    理  由
一、按小額訴訟程序之上訴人，於上訴二審（即法律審）時，應以判決違背法令為據
    ，同時上訴狀應載明原判決所違背之法令內容及具體內容；及依訴訟資料可認為
    原判決有違背法令之具體事實；小額程序之第二審判決，如依上訴意旨足認上訴
    為無理由者，得不經言詞辯論為之，民事訴訟法第四百三十六條之二十五、第四
    百三十六條之二十九第二款分別定有明文。
二、本件上訴人係對小額程序之第一審判決提起上訴，其上訴理由表明原審判決違背
    法令之處略以：
  (一)被上訴人周群仗其為律師，持分有臺北市○○段○○段254-1、255-1、254-2、
    255-2等四筆土地（下稱系爭土地），數年間以數十個訴訟案件，以不當超算面
    積，法律上限10%超高額計算租金，先請求不當得利，再請求拆屋還地，後取回
    地上權，再請求高額拆屋賠償費。最後，多數忠黨愛國之老榮民居住四、五十年
    ，僅佔有數坪土地，落得拆屋還地又要賠償數十萬元甚至上百萬元而自殺及家破
    人亡之慘狀。被上訴人周群等人既已取回地上權，又怕人佔用其土地，故意拆除
    屋頂等部分，留下整堆廢棄物及垃圾，製造環境髒亂，台北市○○路○段467巷
    52弄15、17、16、18、20號，58弄14、16號，62弄13、15、28、30號，66弄21號
    共十餘戶住宅房屋如垃圾堆置場般〈詳照片1--24〉；有動物屍體、廢棄容器，
    貓、狗、老鼠窩，髒亂、其臭無比，蚊蠅滋生，破壞市容觀瞻。附近居民一再陳
    情，被上訴人周群等人以拆屋還地責不在地主及垃圾非其丟棄為由，工務局、環
    保局、清潔隊、警察局、里長均束手無策無法處理，各單位均無法可管，附近居
    民又何等無辜，必須十年來長期忍受髒亂與惡臭，台北市之市容遭上訴人周群等
    人不當手段，造成如此醜陋不堪，合先敘明。
  (二)原審判決以土地申報地價年息百分之十計算租金上訴人無法心服。原審判決採用
    土地法第九十七條第一項，城市地方房屋租金，以不超過土地及建築物申報總價
    年息百分之十為限，故判決全部依被上訴人請求，以上該條文法律上限年息百分
    之十計算租金。但，上該條文為土地「及」建築物申報總價。本案房屋坐落台北
    市○○路○段四六七巷六六弄二三號，為上訴人九十一年七月二十三日臺灣台北
    地方法院北院錦九十一執壬字第六九六號拍定取得房屋所有權，故本案僅計算土
    地租金。參考國有財產局租金計算，國有土地以土地申報地價總值百分之五計收
    租金，房屋則以房屋課稅現值百分之十計收租金。又，國有土地租金若為自用、
    殘障等六種條件，可打六折優待；年息百分之五打六折，則以百分之三計算土地
    租金。故可知一般情形下，以土地申報地價年息百分三至五計算土地租金為合理
    。
  (三)本案最大爭點為台北市○○區○○段三小段二五四之一、二五五之一土地為都市
    ○○道路用地或為可興建房屋之建地。因土地租金行情與土地價值有絕對正比關
    係，若為道路用地，其價值極低，租金相對降低，若為可興建房屋之建地，則租
    金較高則屬常理。經查，被上訴人訴狀說明上該土地每坪約達五十五萬元。原審
    法官亦認定「然查系爭四筆土地之地目均系建地，並非道路用地，此有土地登記
    謄本可證，被告所辯核與事實不符，自不足採。」，並據以判決最上限租金。以
    上說法與事實完全不符，事實上，「地目」為民國四、五十年間，以現況套製地
    則編定為「溝」，以此類推依現況使用情形編定為雜、墓、林、旱．．等地目，
    其功用為便於管理及課稅之用，與該地是否為可興建房屋之建築用地完全無關。
    蓋都市土地是否可興建房屋必須依都市計畫法之規定，都市計畫法劃定土地使用
    分區為住宅區則可興建住宅使用、劃定商業區則可興建商業房屋使用、劃定公共
    北市政府都市計畫劃定為公共設施道路用地，不可興建房屋，價值極低，目前僅
    可低價出售企業家有錢人作為捐贈抵稅之用，且立法院修法通過，捐贈抵稅僅至
    今年九十二年為止，明年起即不可捐贈抵稅，將淪為每年必須繳交地價稅，又不
    可興建房屋之廢地，其價值將趨近於零。舉證說明如下：
    (1)台北市政府都發局核發土地使用分區及公共設施用地證明書，明確載明永昌段
      三小段二五四之一、二五五之一土地為道路用地〈公共設施用地〉。
    (2)台北市政府服務中心提供之都市計畫現況圖〈比例1/500〉，亦有標示道路位
      置及道路寬度為6M，二五四之一、二五五之一土地則在6M計畫道路內。
    (3)台北市古亭地政事務所核發之地籍圖〈比例1/500〉，亦可明顯查看出永昌段
      三小段二五四之一、二五五之一土地為道路用地，其中二五四地號經都市計畫
      劃定六公尺計畫道路三條穿越，故分割成二五四、二五四之一、二五四之二、
      二五四之三、二五四之四、二五四之五，其中，二五四之一、二五四之三、二
      五四之五即為道路用地。二五五地號亦經都市計畫劃定六公尺計畫道路穿越，
      故分割成二五五、二五五之一、二五五之二，二五五之一即為道路用地。
    (4)二五四之一、二五五之一土地經台北市政府都發局核發證明為道路用地〈公共
      不可興建住宅商業大樓。且可否興建房屋，與地目完全無關。又八公尺以下計
      畫道路，政府財力窘困，根本無能力徵收，僅能以民眾申請建築房屋時，依「
      臺北市未完成公共設施之建築基地申請建築執照出入通路之處理原則」，必須
      自行開闢出入道路完成，始得申報放樣勘驗及使用執照之建管手法，迫使民眾
      自行開闢道路完成。
    (5)二五四之一、二五五之一土地確為道路用地，價值極低，經上訴人向鴻運代書
      事務所詢價，二五四之一、二五五之一土地共五十八平方公尺〈
      58*0.3025=17.55坪〉，詢價結果為新台幣二十五萬元，換算每坪僅一萬四千
      餘元〈250000/17.55=14245〉，如此價值實為市場行情價，僅有之功用為捐贈
      抵稅之用，且僅到今年年底為止才有此價值，明年修改法令不可捐贈抵稅時，
      將乏人問津價值趨近於零。故如此每坪一萬四千餘元之土地價值，為參考國家
      考試及格開業代書詢價所得，一切有憑有證。反觀被上訴人謂其土地價值每坪
      約達五十五萬元，完全無憑無證，漫天說價，誇大價值高達三十八倍〈
      550000/14245=38.6〉，原審法官竟採用被上訴人全部誇大虛假說法逕予判決
      ，令上訴人實在無法心服。
    (6)如上所述，二五四之一、二五五之一土地確為道路用地，價值極低。故相對土
      地租金行情應予降低，不應以法令上限判決，原審法官誤認為地目為「建」即
      屬可興建房屋之高價值土地，以土地申報地價年息百分之十上限計算租金。就
      此錯認事實之判決，應屬違背法令及違反證據法則。
  (四)本案另一爭點為環境髒亂，原審判決：「至被告辯稱．．環境甚為髒亂云云，．
    ．被告所辯核與事實不符，自不足採。」，但請鈞院查看證一照片1-24及詳證二
    、三，上訴人房屋台北市○○路○段四六七巷六六弄二三號，緊鄰中華路二段四
    六七巷五二弄十五、十七、十六、十八、二十號，五八弄十四、十六號，六二弄
    十三、十五、二八、三十號，六六弄二一號共十餘戶住宅房屋，該十餘戶房屋遭
    被上訴人周群等人不當處置，形同垃圾堆置場般，有動物屍體、廢棄容器，貓、
    狗、老鼠窩，髒亂、其臭無比，蚊蠅滋生。上訴人取得房屋後，數次前往現場，
    惡臭使上訴人難以呼吸，蚊蠅太多且凶悍使上訴人滿手滿腳遭叮咬。如此與垃圾
    堆、惡臭、蚊蠅為伍，如同一樓開設棺材店，二樓租金大跌。亦如同鄰近墳墓之
    房屋，房屋出租乏人問津。姑不論垃圾堆、惡臭、蚊蠅是否為被上訴人周群等人
    不當處置而造成，事實現況就是如此髒亂不堪，租金自然不應以土地申報地價年
    息百分之十上限計算租金，原審法官否認上訴人說明環境髒亂之事實，據以判決
    以土地申報地價年息百分之十上限計算租金，就此錯認事實之判決，應屬違背法
    令及違反證據法則。
  (五)上訴人九十一年七月二十三日臺灣台北地方法院北院錦九十一執壬字第六九六號
    拍定取得房屋所有權，九十一年七月二十三日至九十一年八月十一日多次訪談原
    屋主江鍾滿妹，於九十一年八月十一日與原屋主江鍾滿妹協議待鬼月後九十一年
    九月十六日再行搬遷房屋，鬼月不搬家為中國人習俗，人之常情，上訴人自然同
    意原屋主江鍾滿妹之要求。後，九十一年九月十六日至九十一年十月三十一日期
    間，由於原屋主江鍾滿妹搬走後遺留大批垃圾，上訴人找人清除垃圾並將房屋油
    漆整理，但當時接獲被上訴人民事訴訟傳票，心生恐懼，又遭父親責罵，且該房
    屋緊鄰垃圾堆、惡臭、蚊蠅，上訴人身體虛弱又育有一子一女，女兒尚在襁褓當
    中，如此惡劣環境實在無法居住，遂於九十一年十月三十一日將房屋轉讓他人，
    詳台北市稅捐稽徵處中正分處收文912091號建築改良物買賣所有權移轉契約書，
    故可知上訴人自九十一年七月二十三日至九十一年十月三十一日擁有該房屋期間
    ，支付契稅三千餘元，又為使原屋主江鍾滿妹順利搬遷房屋，支付江鍾滿妹一萬
    元，又以四萬三千二百元虧錢出售房屋〈買進拍定價為一十五萬二千元〉，故可
    知上訴人不僅未有因此房屋有任何出租或受益，且虧損累累情況下，何來不當得
    利？利在哪裡上訴人完全不知。該房屋九十一年十月三十一日出售後確有短期出
    租情事，但與上訴人無關。原審法官又誤認為上訴人有租金收入，而判決應給付
    土地申報地價年息百分之十上限計算之不當得利之租金，核與事實完全不符。
  (六)原審判決有日期超算、寅○○個別持分超算、加總總持份超算、請求金額超算、
    姓名錯誤，作出超越法令規定應給付之判決，明顯違法，說明如下：
    (1)日期超算：原審判決：「被告自九十一年七月二十三日起至九十一年八月三十
      一日止〈即一月又十日期間〉．．」，即以一月又十日計算租金。事實上計算
      九十一年七月二十三日起至九十一年八月三十一日止，為一月又九日非一月又
      十日。九十一年七月二十三日至九十一年七月三十一日為九日，九十一年八月
      一日至九十一年八月三十一日為一月，合計一月又九日。
    (2)寅○○個別持分超算：原審判決書附表一，被上訴人請求寅○○持分二五五之
      二地號應有部分為七分之二，但經查核土地登記簿謄本，寅○○持分二五五之
      二地號應有部分為七分之一非為七分之二。
    (3)加總總持份超算：原審判決書附表二、三；寅○○1/7+丙○○1/35+乙○○
       1/35+丁○○1/35+己○○1/35+庚○○1/35+戊○○8/70+子○○2/70+辛○○
       6/70+癸○○4/70+甲○○6/70+壬○○4/70+周群3/7=〈
       10+2+2+2+2+2+8+2+6+4+6+4+30〉/70=80/70，加總總持份為80/70，超出正常
       70/70=1之請求。
    (4)請求金額超算：如前述有日期超算、持分超算之情事，因原審判決以申報地價
      年息百分之十上限計算租金，任何超算都將造成超過法律上限之情事，明顯違
      反土地法第九十七條第一項之規定。
    (5)原審判決上訴人請求之共有人編號二為「化榮」，詳判決書附表二、三，如此
      有名無姓，上訴人如何給付。
  (七)綜上所述，上訴人因房屋確實一小部分佔有被上訴人土地，上訴人願支付合理租
    金，但上訴人能力實在有限。目前失業在家，已將近一年找不到工作，正向三重
    就業服務站申請失業輔導就業中，與夫婿居住台北縣汐止市○○街二○四巷九號
    房屋為夫婿母親楊素枝所有，該屋八十五年間購買之初即向第一銀行松山分行貸
    款五百萬元購買，因時常發生數月無能力繳息之現象，數度第一銀行松山分行將
    拍賣該屋，目前該屋僅以約五百萬元出售，出售金額剛好還銀行貸款。夫婿任職
    營造公司，薪資月收入僅二萬二千元，養家糊口已是困難，若有能力，當初又何
    必購買此有屋沒地之問題房屋。上訴人又無能力聘請律師，亦無能力與周群律師
    及其兒子周仕傑律師對抗辯論，僅陳述事實證據，懇求鈞院考量土地為道路用地
    ，價值極低，環境髒亂，且如上所述未有因持有該屋獲有任何利益之情形下，呈
    請改判決以土地申報地價年息百分之三計算租金應屬合理：
    (1)九十一年七月二十三日至九十一年十月三十一日共三月又九日：
      31200*9.18*3%/12*〈3+9/31〉=2356元，即上訴人應給付被上訴人二千三百五
      十六元。
    (2)訴訟費2356*1%=24元，即上訴人願負擔二十四元訴訟費用。
  (八)原審判決訴訟費高達三萬五千五百四十九元，遠超過法令上計算訴訟費用百分之
    一之規定，明顯不合法亦不合理。且被上訴人起訴狀原請求遭佔用面積為十三平
    方公尺，經上訴人提出地政事務所測量成果圖質疑被上訴人錯誤超算面積，後經
    被上訴人向古亭地政事務所申請測量，測量結果佔有面積僅為九點一八平方公尺
    ，被上訴人超算面積13-9.18=3.82平方公尺，錯誤比例3.82/9.18=41.6%，高達
    百分之四十一點六，誇張至極。因此，若因被上訴人不實超算面積而衍生測量會
    勘等費用，理應由被上訴人負擔，上訴人不應也無能力負擔如此巨大訴訟費用。
    故上訴人請求上訴之聲明，第一審訴訟費用上訴人願負擔二十四元，其餘由被上
    訴人負擔。
三、本院經查：
  (一)上訴人主張(1)系爭四筆土地中，其中二五四之一、二五五之一土地確為道路用地
    ，價值極低，故相對土地租金行情應予降低，原審誤認為地目為「建」即屬可興
    建房屋之高價值土地，(2)原審否認上訴人說明系爭房屋附近環境髒亂之事實，(3)
    上訴人就系爭房屋曾支付契稅三千餘元，為使原屋主江鍾滿妹順利搬遷房屋而支
    付一萬元，又以四萬三千二百元虧錢出售房屋，可知上訴人不僅未有因此房屋有
    任何出租或受益，且虧損累累情況下，何來不當得利？該房屋九十一年十月三十
    一日出售後確有短期出租情事，但與上訴人無關，原審又誤認為上訴人有租金收
    入等情，進而指摘原審以系爭土地申報地價年息百分之十上限計算租金，顯有違
    背法令及證據法則。
  (二)按當事人以小額訴訟程序之第一審判決違背法令為理由提起上訴時，就原判決如
    何不適用法規或適用法規不當，其上訴狀或理由書應有具體之指摘，並揭示該法
    規之條項或其內容，若係成文法以外之法則，應揭示該法則之旨趣，倘為司法院
    解釋或最高法院之判例，則應揭示該判解之字號或其內容，如依民事訴訟法第四
    百六十九條第一款至第五款所列各款事由提起上訴者，其上訴狀或理由書應揭示
    合於該條款之事實，若小額訴訟程序上訴人之上訴狀或理由書未依上述方法表明
    者，自難認已對原判決之違背法令有具體之指摘，其上訴即不合法（參照最高法
    院七十一年臺上字第三一四號判例意旨及民事訴法第四百三十六條之三十二第二
    項規定）。查上訴人雖主張原審以系爭土地申報地價年息百分之十上限計算租金
    ，顯有違背法令及證據法則，但並未具體揭示違背法令之法令內容及證據法則旨
    趣，自難認已對原判決之違背法令有具體之指摘。
  (三)縱認上訴人上訴意旨指原判決有違背土地法第九十七條第一項規定，而符合上訴
    法定程序。惟查，無法律上之原因而受有利益，致他人受損害者，應返還其利益
    ，民法第一百七十九條前段定有明文。又無權占有他人土地，可獲得相當於租金
    之利益，此為社會通常之觀念（最高法院六十五年台上字第一六九五號判例可參
    ）。關於城市地方房屋之租金，以不超過土地及建築物申報總價年息百分之十為
    限，土地法第九十七條第一項定有明文。原審以上訴人自九十一年七月二十三日
    向法院拍定取得系爭房屋之所有權之日起，即無法律上之原因，占有系爭四筆土
    地，致原告無法使用該土地而受有損害，故認上訴人自九十一年七月二十三日起
    至交還所占用土地予原告之日止之期間，即受有相當於租金之不當利益；另審酌
    系爭四筆土地之申報地價均為每平方公尺三萬一千二百元，有土地登記謄本四紙
    附卷可稽，並審酌系爭土地坐落位置係在臺北市中正區之住宅區內，鄰近臺北市
    立古亭中學及青年公園，步行至中華路、汀洲路僅須數分鐘路程，交通生活機能
    甚為方便，及上訴人自承該屋現係出租他人收取租金等一切情狀，認原告主張以
    系爭土地申報地價年息百分之十計算相當於不當得利之租金為適當，此項認定合
    於前述相關規定及判例見解，並無違背法令或證據法則之處。
  (四)再者，「土地租金在法定最高限額內，應如何斟酌損益，為事實審法院職權認定
    範疇，苟其認定並不違背法令，即不能任意爭多論寡據為上訴理由」（最高法院
    七十年度台上字第二八八○號判決參照）。因此，
    (1)上訴人主張系爭四筆土地中有二筆為道路用地，價值極低，且系爭房屋附近環
      境髒亂，進而認原審以系爭土地申報地價年息百分之十計算相當於不當得利之
      租金過高云云，即屬爭執原審認定租金金額之多寡，依照前述最高法院見解，
      此應屬原審職權認定之範圍，並不得據此作為上訴之理由。
    (2)至於上訴人主張其未有因此房屋有任何出租或受益，且虧損累累云云，經遍查
      原審卷宗，上訴人從未於原審為此主張；且該部分抗辯，係屬提出新攻擊防禦
      方法，依民事訴訟法第四百三十六條之二十八規定，當事人不得於小額訴訟第
      二審程序中提出。況且，上訴人係據此爭執原審依職權酌定之租金過高，依告
      前述最高法院見解，亦不得據此作為上訴之理由。
  (五)至於上訴人主張原審計算有錯誤等節，經查，
    (1)有關原審雖以九十一年七月二十三日至九十一年八月三十一日誤計算為一個月
      又十天，惟該期間之日數共計四十日，而以三十日為一月計算平均使用收益之
      代價，而未區分個別月份究竟有三十日，抑或三十一日，而為不同處理，係符
      合社會一般通常觀念，則原判決以該期間共四十日，相當於一月又十日，並無
      違任何經驗或論理法則，自不得作為上訴之理由。
    (2)有關原判決附表一中寅○○所有二五五之二地號土地應有部分記載為七分之二
      ，應係繕打之錯誤，對於判決結果並無影響，此從附表二與附表三計算中均以
      七分之一來計算寅○○之請求金額即可得知。
    (3)上訴人雖主張原判決持分加總超算等情，查原判決附表二及附表三中有關土地
      面積之計算，在寅○○等人部分是以九點一八平方公尺計算，而張素巒與癸○○則是以五點六七平方公尺來計算，甲○○與壬○○則是以三點五一平方公尺
      來計算，顯見並非單純以持分加總計算即可得出結果，上訴人忽略每人計算面
      積之基礎不同，誤認原判決附表計算之基礎與內容，其主張亦不可採。何況，
      上訴人此部份主張亦僅屬計算方式是否有誤、應否更正之問題而已，並非原判
      決有違背法令之處，自不得作為上訴之理由。
    (4)上訴人主張金額超算部分，如前所述，其主張並非可採，原判決並無違背法令
      之處，自不得作為上訴之理由。
    (5)上訴人主張原判決附表二編號二僅有「化榮」二字，不知應給付之對象為何人
      ，但依據原判決當事人欄之記載清楚可知當事人是「丙○○」，附表中之記載
      屬於繕打錯誤，並非原判決有違背法令之處。
  (六)上訴人主張訴訟費用部分，係因經原審命台北市古亭地政事務所進行測量所致，
    此為必要之費用，上訴人雖主張係被上訴人任意起訴所導致，但被上訴人提起第
    一審之訴，是依據台北地方法院六十七年度訴字第七一二一號、台灣高等法院六
    十八年度第五五一號、最高法院六十八年度台上字第三七一七號判決所示之內容
    ，其中上訴人所有房屋所占用之面積為十三平方公尺，被上訴人據此起訴並無違
    誤。原審依據民事訴訟法之規定決定訴訟費用額及分擔之範圍，符合法令之規定
    ，上訴人執此上訴，顯於法不合。
  (七)綜上所述，上訴人上訴顯未具體指出原判決違背法令之事實及內容，且原判決並
    無任何違背法令之處，上訴人上訴顯不合法，上訴意旨指摘原判決為不當，聲明
    廢棄原判決，即難認有理由。
五、本件上訴費用為新臺幣一千五百元，應由上訴人負擔。
六、結論：本件上訴為無理由，依民事訴訟法第四百三十六條之三十二條第二項、第
    四百四十九條第一項、第四百三十六之二十九第二款、第七十八條，判決如主文
    。
中　　　華　　　民　　　國　　九十三　　年　　　四　　　月　　　五　　　日
                                            臺灣板橋地方法院民事第三庭
                                                  審判長法　官　黃麟倫
                                                        法   官 何君豪
                                                  　　　法　官　劉以全
右正本與原本無異
不得上訴
                                                    　　書記官　王苑琦
中　　　華　　　民　　　國　　九十三　　年　　　四　　　月　　　五　　　日
